【裁判字號】    91,訴,1507
【裁判日期】    920212
【裁判案由】    偽造文書等
【裁判全文】
臺灣臺中地方法院刑事判決                        九十一年度訴字第一五七號
    公  訴  人  臺灣臺中地方法院檢察署檢察官
    被      告  乙○○  男  三.
右列被告因偽造文書等案件，經檢察官提起公訴（九十年度偵字第一六六五八號），
本院判決如左：
    主  文
乙○○無罪。
    理  由
一、公訴意旨略以：被告乙○○係址設臺中市○○街四十號一樓台灣新記洋行有限公
    司（下稱新記洋行）之負責人，乃係依法應納稅之義務人，明知告訴人丙○○於
    民國八十七年間，並未在新記洋行工作及支薪，竟為逃漏新記洋行之營利事業所
    得稅，而於八十八年二、三月間，申報新記洋行之營利事業所得稅時，虛偽登載
    丙○○八十七年度之薪資為新臺幣（下同）十七萬五千元，於其業務上製作之員
    工八十七年度各類所得扣繳暨免扣繳憑單，並基於偽造文書之犯意，以不詳方法
    取得丙○○身分證影本，製作丙○○領取薪資之工資表，以詐術向財政部臺灣省
    中區國稅局沙鹿稽徵所提出申報，使之營業成本增加，營利所得減少，以此方法
    逃漏營利事業所得稅，致丙○○被課徵所得稅，足以生損害於丙○○及稅捐稽徵
    機關對於稅捐稽徵之正確性。因認被告涉有刑法第二百十六條之行使第二百十五
    條業務文書罪嫌及稅捐稽徵法第四十一條之納稅義務人以詐術逃漏稅捐罪嫌。
二、按犯罪事實應依證據認定之，無證據不得推定其犯罪事實；又不能證明被告犯罪
    者，應諭知無罪之判決，刑事訴訟法第一百五十四條、第三百零一條第一項分別
    定有明文。次按事實之認定，應憑證據，所謂證據，須適於為被告犯罪事實之證
    明者，始得採為斷罪資料，如未能發現相當證據，或證據不足以證明，自不能以
    推測或擬制之方法以為裁判基礎；又認定不利於被告之事實，須依積極證據，苟
    積極證據不足為不利於被告事實之認定時，即應為有利於被告之認定，更不必有
    何有利之證據，最高法院五十三年臺上字第二七五０號、三十年上字第八一六號
    、四十年臺上字第八六號分別著有判例可資參照。
三、公訴人認被告乙○○涉有右開犯行，無非係以告訴人丙○○之指訴及卷附之各類
    所得扣繳暨免扣繳媒體申報資料、財政部台灣省中區國稅局綜合所得稅核定通知
    書、綜合所得稅各類所得資料查詢各一份，再參以是否有請工人？發放工資多少
    ？期間多久？乃企業經營核算成本之基本要件，且報稅時，有一定之會計稽核程
    序，若被告不知未僱用丙○○而故予報稅，在正常報稅情況根本不可能發生，被
    告就所辯告訴人丙○○應是黃姓下包之員工一節，又未能攜黃姓下包到署，以供
    查證，所辯顯無足採等等，資為論據。訊據被告對於其於八十五年至八十七年間
    ，係新記洋行之負責人，於八十八年二、三月間申報新記洋行八十七年度營利事
    業所得稅時，曾製作告訴人丙○○在新記洋行支領合計十七萬五千元之扣繳暨免
    扣繳憑單，並據以申報營利事業所得稅之事實，固坦承不諱，惟堅詞否認有何違
    反稅捐稽徵法或偽造文書之犯行，辯稱：新記洋行承攬之工程，均以外包方式處
    理，告訴人丙○○是其中部分工程之小包工頭即黃文宏所僱請之小工，並確實有
    於八十七年間在新記洋行所承攬之工地從事舖設大理石之工作，新記洋行亦確實
    有支給合計十七萬五千元之薪資予告訴人丙○○，並無虛報之情形，只是告訴人
    丙○○可能不知道其施作之工地均係由新記洋行承攬，再發包給各小包等語。
四、經查：
（一）按稅捐稽徵法第四十一條之處罰對象為納稅義務人，同法第四十七條第一款之
      處罰公司負責人之規定，則係公司為納稅義務人、扣繳義務人及代徵人有同法
      第四十一條或同法第四十二條應罰之行為應處徒刑部分，基於刑事政策之考慮
      ，於公司應處徒刑範圍，轉嫁於公司負責人，乃屬「代罰」，公司負責人個人
      究非納稅義務人，自非同法第四十一條所規範之犯罪主體。最高法院八十三年
      度台上字第三０三八號、八十四年度台非字第一二二號裁判可資參照。查本案
      被告乙○○係址設臺中市○○街四十號一樓新記洋行之負責人，且財政部臺灣
      省中區國稅局臺中市分局就新記洋行八十七年度營利事業所得稅，係以新記洋
      行為課徵對象等情，有該分局九十一年十月二十八日中區國稅中市審字第０九
      一００四一五六七號函附之八十七年度營利事業所得稅結算申報書、營利事業
      暨扣繳單位資料各一紙附卷可稽。可知依所得稅法第三條第一項規定，依法應
      納營利事業所得稅者，應係新記洋行，而非擔任新記洋行負責人之被告，則依
      前揭裁判意旨，被告既非新記洋行營利事業所得稅之納稅義務人，自非稅捐稽
      徵法第四十一條所欲規範處罰之對象。公訴人認被告就新記洋行之營利事業所
      得稅申報一事，係依法應納稅之義務人，尚有誤會；另認被告就逃漏新記洋行
      八十七年度營利事業所得稅部分，係犯稅捐稽徵法第四十一條之罪嫌，則與法
      律規定不符，均不可採。基此，被告並無從成立公訴人所指稱之此部分罪名。
（二）次按稅捐稽徵法第四十一條犯罪之成立，除犯罪主體須為納稅義務人，尚須犯
      罪方法係以詐術或其他不正方法為之，而納稅義務人之犯罪目的在逃漏應繳納
      之稅捐，否則即無成立該罪名之餘地。又稅捐稽徵法第四十一條，並無處罰未
      遂犯之規定，係結果犯，必納稅義務人使用欺罔之手段為逃漏稅捐之方法並因
      而造成逃漏稅捐之結果，始屬相當。最高法院六十九年度台上字第二二一一號
      、七十年度台上字第二八四二號裁判均可參照。在本案中，被告乙○○辯稱：
      告訴人丙○○確實有於八十七年間在新記洋行承攬之數個工程中，擔任舖設大
      理石之小工等語，業據原在新記洋行擔任行政人員之證人甲○○到庭結證屬實
      ，告訴人丙○○就其於八十七年間，有經由證人甲○○之介紹，在多個工地擔
      任臨時工，領取薪資一節，又不否認，則被告前開所辯，顯非無稽。另參以被
      告供陳：新記洋行承攬之工程，均係以外包之方式處理，外包之報酬均由各工
      頭向新記洋行領取，再由各工頭將薪資發給工人，工人之薪資並非由新記洋行
      發給的等語，核與告訴人陳稱：其在工地工作均係與工頭接洽等語相互符合，
      又與一般營建工程承包發薪之運作情形並無差異；告訴人復自承其對所施作之
      工地名稱並無所悉，工頭名字均不知道等語。綜上可知，告訴人對於聯繫工作
      、發給薪資之工頭姓名均無所知悉，則就所施作之各該工程是否為新記洋行所
      承攬再發包一事，自不可能知曉。是以被告辯稱：本件應係告訴人丙○○不知
      道其於八十七年間所施作之工地均係由新記洋行所承攬再發包，有所誤會等語
      ，即堪信採。從而，告訴人丙○○於八十七年間既曾在新記洋行承攬之數個工
      地中施作工程，並領取薪資，而遍查偵查全卷，又查無新記洋行就其薪資數額
      部分，有何以低報高之虛報情事，則新記洋行在申報八十七年度營利事業所得
      稅時，申報支給告訴人丙○○之薪資合計為十七萬五千元，顯與實情相符，並
      無以詐術或其他不正方法，以達逃漏當年度營利事業所得稅目的之情事；另就
      申報結果而言，此筆薪資支出之申報資料，既屬實在，自亦未因此而造成任何
      逃漏稅捐之結果。揆諸前揭裁判意旨，新記洋行在申報告訴人丙○○八十七年
      度薪資支給部分，尚無稅捐稽徵法第四十一條所規範處罰之情狀，無由成立該
      罪名，自亦不得依同法第四十七條第一款之規定，論處被告罪刑。
（三）而依前述，新記洋行於八十七年間既確實曾透過工頭給付告訴人丙○○薪資合
      計十七萬五千元，被告於其業務上製作之關於丙○○八十七年度各類所得扣繳
      暨免扣繳憑單及領取薪資之工資表，亦無不實之情事，當屬無疑。公訴人復未
      能提出其他確切之證據證明被告就告訴人八十七年度各類所得扣繳暨免扣繳憑
      單有何登載不實，或就領取薪資之工資表有何偽造之事實，公訴人徒依告訴人
      之指訴，即遽認被告就前開二份文件，另涉犯刑法第二百十六條之行使第二百
      十五條之業務上登載不實文書罪嫌，尚嫌速斷。此外，本院復查無其他積極證
      據可證被告確有公訴人所指之此部分行使業務上登載不實文書之犯行，揆諸首
      揭說明，應認被告此部分之犯行，尚屬不能證明。
（四）綜上所述，被告既非稅捐稽徵法第四十一條之處罰對象，新記洋行就申報八十
      七年度營利事業所得稅一事，又無虛報告訴人丙○○薪資支出之情事，亦無法
      依同法第四十七條科處被告刑罰；復無積極證據證明被告在製作告訴人丙○○
      八十七年度之各類所得扣繳暨免扣繳憑單及領取薪資之工資表，有何虛偽不實
      之情事，不能證明被告犯罪，自應依法諭知被告無罪之判決。
據上論斷，應依刑事訴訟法第三百零一條第一項，判決如主文。
中      華      民      國      九十二      年     二     月    十二    日
                                臺灣臺中地方法院刑事第二庭
                                    法  官  莊  嘉  蕙
右正本證明與原本無異。
如不服本判決，應於送達後十日內向本院提出上訴狀（須附繕本），上訴於臺灣高等
法院臺中分院。
                                    書記官
中      華      民      國      九十二      年     二     月    十二    日


司法院資訊處製作；財團法人民間司法改革基金會備份。
